【裁判字號】    89,上,16
【裁判日期】    890829
【裁判案由】    遷讓房屋等
【裁判全文】
臺灣高等法院臺南分院民事判決  八十九年度上字第一六號
      上  訴  人    丙○○
                    乙  ○
                    戊○○
                    甲  ○
      右四人共同
      訴訟代理人    林崑地律師
      複代理人      張巧妍律師
      被上訴人      台灣糖業股份有限公司  設台北市○○○路○段二六六之一號
      法定代理人    丁○○    .
      訴訟代理人    葉天祐律師
      複  代理人    黃裕中律師
                    周武旺律師
右當事人間請求遷讓房屋等事件，上訴人對於臺灣嘉義地方法院中華民國八十八年十
月二十七日八十八年訴字第四九三號第一審判決提起上訴，本院判決如左：
      主      文
原判決主文第五項關於命「上訴人戊○○應自坐落嘉義縣大林鎮○○段六五二地號土
地上，如原判決附圖所示Ｂ部分面積０．００六八公頃之磚木造平房遷出（基地部分
除外）」部分，與該部分假執行及履行期間之宣告均廢棄。
右開廢棄部分，被上訴人在第一審之訴及假執行之聲請均駁回。
上訴人其餘上訴均駁回。
第二審訴訟費用由上訴人丙○○負擔十二分之二、乙○負擔十二分之三、戊○○負擔
十二分之四、甲○負擔十二分之三。
      事      實
甲、上訴人方面：
    一、聲明：求為判決：（一）原判決關於上訴人丙○○、乙○、戊○○、甲○部
        分廢棄。（二）右廢棄部分，被上訴人在第一審之訴駁回。
    二、陳述：除與原判決記載相同者，茲引用之外，補稱：
    （一）被上訴人主張系爭房屋為其所有，上訴人予以否認，被上訴人並未舉證以
          實其說，空言主張，自不足採。又依司法院大法官會議釋字第一０七號解
          釋，已登記之不動產無消滅時效之適用，其所謂登記係指依我國法令應為
          之登記而言。本件系爭房屋並未依法登記為被上訴人所有，設若上訴人於
          退休之後所配住之宿舍變成無權占有，上訴人簡仲所於民國（下同）五十
          五年十一月間退休，其占有系爭房屋至今已超過十五年，則被上訴人之所
          有物返還請求權，已逾十五年之時效而消滅，又依被上訴人所主張兩造就
          系爭房屋之借貸關係於上訴人退休後即終止，則被上訴人就系爭房屋對於
          上訴人戊○○所得主張之返還請求權，亦已逾十五年而消滅，上訴人簡仲
          水爰提出時效抗辯。
    （二）按最高法院八十六上字第三七五七號判決意旨係謂，須法律上明文規定不
          動產依法免予登記者，方無民法第一百二十五條消滅時效之適用，若依法
          應登記而未登記之不動產被他人占用，其回復請求權，仍有民法第一百二
          十五條消滅時效之適用。查上訴人等居住之房屋宿舍，吾國法律上並無免
          予編號登記之明文規定，依法自屬應登記之不動產，縱確為政府自敵偽接
          收者，依法應登記為國有，其未登記，則其回復請求權自有民法第一百二
          十五條消滅時效規定之適用，被上訴人辯稱系爭房屋均屬日據時代台糖公
          司前身所有，依法免予登記，其除去侵害回復請求權，無民法第一百二十
          五條消滅時效規定之適用云云，於法無據，自無可採。又查吾國政府接收
          敵偽財產，為國有財產，應屬財政部國有財產局所有，且按國營事業管有
          之公地屬於國有，公有土地劃分原則第二條第(六)款定有明文，依土地法第
          四條及第二十六條規定，各級政府機關需用公有土地（包括國有土地在內
          ）時，應商同該管直轄市縣（市）政府層請行政院核准撥用，系爭房屋宿
          舍，依經濟部出具之證明書所載，係逕列為被上訴人公司之資產，而未完
          成此項手續，自不能謂被上訴人業已取得系爭房屋宿舍之管有權限（參照
          最高法院五十八年台上字第三０一二號判例），被上訴人遽本於所有權之
          作用，訴請上訴人遷讓房屋，交還土地，於法顯難謂合。又關于被上訴人
          提出之固定資產清冊，係被上訴人公司於八十七年六月三十日訴訟前片面
          製作之私文書，且其內容並非真實，其所提出之建築物履歷表，亦係被上
          訴人於訴訟前後片面製作的，亦難採信，上訴人否認系爭房屋係被上訴人
          所有。
    （三）被上訴人自承系爭房屋宿舍自民國一、二年起用，有其提出之資產清冊及
          建築圖履歷表可稽云云，則系爭房屋宿舍顯非嘉義縣大林鎮○○段一一五
          建號、七十二建號、一一二建號、一二四建號等建物。蓋上開建物之建物
          登記謄本均載於民國三十五年五月一日建築完成，且依原判決附圖所示，
          上訴人丙○○居住使用之原有建物面積為四十四平方公尺，與上開一一五
          建號之建物登記簿謄本登載之二五七．八五平方公尺者不相同；上訴人洪
          冊居住使用之原有建物面積為三十九平方公尺，與上開七十二建號之建物
          登記簿謄本登載之一二二．三一平方公尺者不相同；上訴人戊○○居住使
          用之原有建物面積為六十八平方公尺，與上開一二二建號之建物登記簿謄
          本登載之一七三．二二平方公尺者不相同；上訴人甲○居住使用之原有建
          物面積為五十六平方公尺，與上開一二四建號之建物登記簿謄本登載之一
          七三．二二平方公尺者不相同，足堪證明系爭房屋宿舍並未依法辦理保存
          登記。何況，依被上訴人提出之上開建物謄本之記載：「登記日期：民國
          五十七年九月二十日，登記原因：土地重劃」，由此可見上開建物，並非
          依土地法之規定所為之所有權登記，顯與司法院大法官會議釋字第一０七
          號及第一六四號解釋所謂之已登記不動產，自不能主張無民法第一百二十
          五條消滅時效規定之適用。
    （四）系爭宿舍，是否日糖興業株式會社所有之日產，被上訴人並不能證明，且
          被上訴人亦無台省光復代表國庫接收日產系爭房屋之清冊，以資證明系爭
          房屋係台省光復後依法接管列為被上訴人所有之財產，是以被上訴人提出
          之經濟部部長證明書，並不能證明系爭房屋係日糖興業株式會社所有，及
          台省光復後經依法接管清算列為被上訴人所有財產。何況，被上訴人係公
          司，僅屬經濟部所屬生產事業機構，並不能代表國庫接收敵偽不動產即日
          產之系爭房屋。該經濟部長證明書內載「經依法接管清算」等語，究係指
          何行政機關接收日糖興業株式會社之全部財產呢？語焉不詳。如有經依法
          接管日產即系爭房屋，為何無接收日產系爭房屋之清冊，以資核對？可見
          該證明書所載「經依法接管清算列為台灣糖業公司資產，而為該公司所有
          」云云，顯係不實。又被上訴人提出之經濟部長證明書，並無經濟部長之
          姓名及簽章，且僅載「發文經台(四)營字第０七三七二號」，係民國四年發
          文，又與該證明書後所載：「民國四十四年七月」未列日者，並不相符，
          是該證明書之真正亦有可疑，上訴人已予以否認其真正。
    （五）被上訴人又主張系爭房屋，已因兩造間之借貸關係終止而消滅，乃本於借
          貸關係終止之法律關係，請求上訴人遷讓房屋云云。惟查上訴人等均於日
          據時期即受僱於新高製糖株式會社或大日本製糖株式會社（日據昭和十九
          年三月八日改名為日糖興業株式會社）任職，而配住系爭房屋迄今，即自
          配住系爭房屋之日起，上訴人等已與上開日產製糖株式會社發生使用借貸
          關係，並非台省光復後，始由被上訴人配住之房屋，被上訴人援引最高法
          院四十四年台上字第八０二號判例意旨主張上訴人等就系爭房屋與被上訴
          人發生使用借貸關係云云，顯屬不當。被上訴人亦未另與上訴人等訂立使
          用借貸契約，自難認為台省光復後被上訴人即與上訴人等就系爭房屋有使
          用借貸關係，則上訴人等與被上訴人間就系爭房屋既無使用借貸關係，被
          上訴人自不能依據使用借貸關係終止之原因請求上訴人返還房屋。退一步
          言，假定上訴人等與被上訴人就系爭房屋有使用借貸關係，按照被上訴人
          之主張兩造之借貸關係係於上訴人退休時終止，則被上訴人就系爭房屋對
          於上訴人戊○○之返還請求權，已逾十五年之時效期間而消滅，上訴人簡
          仲水提出時效抗辯
    （六）查被上訴人係公司組織，假定系爭房屋係被上訴人所有，惟上訴人等在職
          時，被上訴人每月均向上訴人等收取宿舍（即系爭房屋）使用費，每月發
          薪時，均由上訴人等之薪資內扣繳，為被上訴人不爭之事實。謹按因使用
          租賃物而支付之對價，即為租金，其約定之名稱如何，原非所問。本件上
          訴人等使用宿舍，被上訴人於每月發薪時，均由上訴人等之薪資扣繳宿舍
          使用費，不得謂非使用系爭房屋之對價，應不因其名稱為宿舍使用費而謂
          非屬租金（參照最高法院四十六年台上字第五一九號判例）。是以，兩造
          間就系爭土地之租賃關係尚未終止，而繼續存在，被上訴人訴請上訴人等
          返還宿舍及拆屋還地，顯無理由。又上訴人等在系爭土地上增建房屋或工
          作物，須經一、二個月始能完成建築，被上訴人公司之主管人員每日經由
          建築工地，眼見上訴人等在動工興建，既無阻止上訴人建築，顯係默示上
          訴人等增建，不能認為無權占有。何況，兩造間之租賃關係尚屬存在，被
          上訴人以上訴人無權占有為由，訴請上訴人等拆屋還地，亦無理由
    （七）按和解契約合法成立，兩造當事人皆應受該契約之拘束，縱使一造因而受
          有不利益之效果，亦不得事後推翻，更就和解前法律關係更行主張（參照
          最高法院十九年度台上字第一九六四號判決）。和解契約非必當事人雙方
          當面協調後成立，苟由調解人從中接洽，雙方意思已歸一致，各向調解人
          表示，經其互相傳達於他方者，其和解契約即為成立（參照最高法院二十
          一年度台上字第一八０七號判決）。依據中央政策委員會研討台糖公司所
          屬糖廠員工退休宿舍遷讓事宜專案協調會議記錄（八十八年八月三十一日
          ），出席人員包括台糖公司及陳情人代表何江河等人，其結論為「一、本
          會為解民怨，對本案業經於本日召開協調會協處，並凝聚共識，達成結論
          ，相關單位根據結論正在積極辦理中，可由本會分函監察院與審計部從政
          主管同志，請對台糖公司所屬之嘉南地區糖廠退休員工宿舍之遷讓暫緩促
          使執行。二、本案陳情人均係服務台糖公司數十年，奉獻心力良多，現今
          退休，台糖公司對渠等之權益與福祉依法請予照顧。三、台糖公司對退休
          員工宿舍之遷讓，為顧及其生活，請研究停止訴訟，對尚未提起訴訟者亦
          請暫緩訴訟。四、台糖公司對依法遷讓宿舍之退休員工，為保障其生活，
          請研究酌情增發搬遷費或補償金。五、請台糖公司研究以讓售方式讓售現
          住人，至讓售價格，以雙方協商為之，並請協助銀行辦理低利貸款，且延
          長償還年限，對生活特殊困苦及老弱之退休員工應以專案協助處理。六、
          現任保警退休同仁，請台糖公司與人事行政局一併研究比照辦理」等情，
          有該專案協調會議紀錄及中國國民黨中央政策委員會八十九年二月二十九
          日八九政字第一０四號函可證，本件訴訟應依上開會議記錄結論停止訴訟
          或撤回第一審之訴，而以讓售土地給上訴人方式處理。上開協議結論案，
          該委員會經與監察院聯繫，監察院業已根據該委員會公函及協議結論，對
          被上訴人之糾正案暫緩執行，亦有中國國民黨中央政策委員會函可稽，併
          予敘明。
    三、證據：除援用第一審所提證據外，補提中國國民黨中央政策委員會函及專案
        協調會議紀錄等影本各一份為證。
乙、被上訴人方面：
    一、聲明：求為判決駁回上訴。
    二、陳述：除與原判決記載相同者，茲引用之外，補稱：
    （一）本件上訴人所請求之坐落嘉義縣大林鎮○○段六四五地號等四筆土地，係
          屬於重劃前大湖段二五九地號等五四筆土地之內，日據時代為日糖興業株
          式會社所有，而地上建物於五十四年間有申請建物所有權第一次登記，但
          因事隔多年已無從提供原始資料，以上有大林地政事務所覆函可稽。而光
          復後日糖興業株式會社則為台糖公司所接管，依經濟部所出具證明書所載
          ，上訴人請求之土地及宿舍，在日據時代均為台糖公司之前身日糖興業株
          式會社所有，依法接管清算列為台糖公司資產而為該公司所有。按國家機
          關代表國庫接收敵偽不動產，係基於國家機關之權力關係，並非依法律行
          為取得不動產所有權，依民法七百五十八條規定之反面解釋，縱無登記亦
          能發生取得所有權之效力。故本件系爭房屋依法免予登記，依最高法院八
          十六年台上字第三七五七號判決意旨，所有權依法免予登記之不動產被他
          人佔用者，為保護所有權人之權益，免受侵奪，其除去請求權及回復請求
          權，應認無民法第一百二十五條之適用，上訴人於此所為時效抗辯，自不
          能成立。
    （二）查事務管理規則雖規定，本規則所稱機關係指行政機關、公營事業及公立
          學校，但該規則內並無退休人員得續住宿舍之規定。行政院雖於四十九年
          十二月一日以台（４９）人字第六七一九號令規定，各機關退休人員，對
          於配住公家宿舍准予暫時續住，俟有關辦法公布後，再行處理，惟五十年
          十月十二日行政院台（５６）人字第八０五三號令規定略以：非依公務人
          員退休法辦理退休之退休人員，不適用民國四十九年十二月一日行政院台
          （４９）人字第六七一九號令准予暫時續住之規定。又修正後之事務管理
          規則（七十二年四月二十九日修正）第二百四十九條第二項明定：「宿舍
          借用期間，以借用人任職各該機關期間為限。借用人調職、離職及退休時
          ，應在三個月內遷出」，雖行政院於七十四年五月十八日以台七十四人政
          肆字第一四九二七號函規定略以：於七十二年四月二十九日事務管理規則
          修正前退休，而現仍續住修正前規則所定眷屬宿舍之退休人員，暨於事務
          管理管理規則修正前配住，而於修正後退休之人員，其所配住宿舍係修正
          前規則所訂之眷屬宿舍，均准予續住至宿舍處理時為止；但經濟部所屬事
          業機構之退休人員，非依公務人員退休法規定辦理退休，原即不適用四十
          九年十二月一日行政院台（４９）人字第六七一九號令暫時續住之規定，
          自不再適用前開七十四年五月十八日以台七十四人政肆字第一四九二七號
          函之規定准予續住至宿舍處理時為止，以上有行政院人事行政局八十三年
          五月十三日八十三局給字第一六八九七號函可證。
    （三）兩造對於台糖公司是否適用事務管理規則，固有爭執，但如認有適用時，
          該規則第二百四十九條於七十二年四月二十九日修正時，明訂宿舍借用人
          退休時，應在三個月內遷出，此三個月為遷出之緩衝期限而非使用借貸之
          延長，原使用借貸關係仍於借用人員退休時消滅。監察院曾就被上訴人對
          於被非法占用之土地及宿舍，未按法令規定收回處理，而予以提案糾正並
          限期改善，另於八十七年十月二十六日又召開各機關非法占用宿舍應積極
          收回處理會議，且行政院七十四年五月十八日台人政肆字第一四九二七號
          函係賦與權責機關處理權限，非賦與退休人員永久居住宿舍之權利，宿舍
          貸與機關自有權決定宿舍是否准予續住，被上訴人訴請上訴人返還宿舍，
          即為開始處理行為，上訴人於此所為抗辯，並無理由。
    （四）又依被上訴人糖廠現存有之建物履歷表、宿舍區平面圖、固定資產清冊等
          資料，參照原審複丈成果圖、建物謄本，可得知系爭宿舍已有保存登記，
          茲以上訴人丙○○之宿舍為列說明：(1)上訴人丙○○所住宿舍依據複丈結
          果，係位於六四五地號土地上，其建號為一一五號，而糖廠宿舍皆為連棟
          式，每棟至少兩戶而僅登記一個建號，該房屋則有四戶在內，丙○○為其
          中之一。(2)依固定資產清冊所載，上訴人丙○○所住宿舍為資產編號00
          00－00000，建築物履歷表房屋面積記載為七十八坪，折算為二五
          七點八五平方公尺，與建物謄本所載面積相同，足證丙○○所住宿舍已登
          記在上開一一五建號之謄本之上。以下之各上訴人所住宿舍情形，均以此
          類推，要非未有保存登記之建物甚明。
    三、證據：除援用第一審所提證據外，補提台糖公司宿舍平面圖、建築物履歷表
        、重劃前後土地對照清冊、經濟部證明書、行政院人事行政局函、監察院函
        等件（以上皆為影本）等為證，並聲請訊問證人陳啟鐘，及向嘉義縣大林地
        政事務所函查系爭土地及宿舍沿革及坐落建號等項。
      理      由
一、本件被上訴人起訴主張：上訴人丙○○、乙○、戊○○、甲○原均係被上訴人公
    司之員工，因任職關係，曾分別獲配住宿舍，其中丙○○為坐落嘉義縣大林鎮○
    ○段（以下同）六四五地號土地上如原判決附圖（下稱附圖）３所示面積０．０
    ０四四公頃之磚木造平房，乙○為六二九地號土地上如附圖２所示面積０．００
    三九公頃之磚木造平房，戊○○為六五二地號土地上如附圖Ｂ所示面積０．００
    六八公頃之磚木造平房，甲○為六五三地號土地上如附圖Ｂ所示面積０．００五
    六公頃之磚木造平房，惟渠等均已退休離職，且早已逾暫借住之期限，前因任職
    關係而為借貸之目的早已使用完畢，伊自得依民法第四百七十條之規定，請求上
    訴人等交還所配住之宿舍（包含基地）；另使用借貸契約終止後，貸與人除得本
    於借用物返還請求權，請求返還借用物外，倘貸與人為借用物之所有人時，並得
    本於所有權之作用，依無權占有之法律關係，請求返還借用物，爰併依民法第四
    百七十條及同法第七百六十七條規定，求為命上訴人等返還前揭原所配住之宿舍
    及其基地之判決。另丙○○於宿舍外之六四五地號土地上增建如附圖１所示面積
    ０．００一七公頃及４所示面積０．００四二公頃之木造地上物，乙○於宿舍外
    之六二九地號土地上增建如附圖３所示面積０．００五三公頃之木造地上物，戊
    ○○於宿舍外之六五二地號土地上增建如附圖Ｄ所示面積０．００五一公頃之木
    造地上物，甲○於宿舍外之六五三地號土地上增建如附圖Ａ所示面積０．００二
    八公頃之木造及Ｃ所示面積０．００六九公頃之鐵皮造地上物，均屬無權占有，
    爰另依民法第七百六十七條規定，求為命上訴人等應拆除前開地上物後，將基地
    連同所占有之其餘空地交還予被上訴人之判決。
二、上訴人等則以：渠等所配住之系爭宿舍房屋並非被上訴人所建，迄未依法辦理保
    存登記，被上訴人亦未經由合法手續取得所有權，其本於所有權之作用，訴請上
    訴人遷讓房屋交還土地，於法不合，又上訴人等均於日據時期即受僱日糖興業株
    式會社，而配住系爭房屋迄今，並非台省光復後，始由被上訴人配住，因台省光
    復後被上訴人並未另與上訴人等訂立使用借貸契約，與上訴人等間自無使用借貸
    關係，其依使用借貸關係終止之原因請求上訴人等返還房屋，亦無理由。另上訴
    人戊○○於五十五年十一月間即已退休，縱認兩造間有使用借貸關係存在，被上
    訴人就系爭宿舍對於戊○○之返還請求權，亦已逾十五年之時效期間而消滅，上
    訴人戊○○爰提出時效抗辯。再按上訴人等使用系爭宿舍，均由被上訴人於每月
    發薪時扣繳宿舍使用費作為代價，兩造間應就系爭宿舍房地應已成立租賃關係，
    因該租賃關係尚未終止，上訴人等占有系爭宿舍房地即非無正當權源，被上訴人
    以無權占有為由，訴請上訴人等拆屋還地，亦無理由。且依據八十八年八月三十
    一日中央政策委員會研討台糖公司所屬糖廠員工退休宿舍遷讓事宜專案協調會議
    記錄，雙方已達成和解，被上訴人應依上開會議記錄結論停止本件訴訟或撤回第
    一審之訴，而以讓售土地給上訴人方式處理等語，資為抗辯。
三、經查被上訴人主張上訴人丙○○、乙○、戊○○、甲○原均係被上訴人公司之員
    工，因任職關係，曾分別獲配住宿舍，其中丙○○為六四五地號土地上如附圖３
    所示面積０．００四四公頃之磚木造平房，乙○為六二九地號土地上如附圖２所
    示面積０．００三九公頃之磚木造平房，戊○○為六五二地號土地上如附圖Ｂ所
    示面積０．００六八公頃之磚木造平房，甲○為六五三地號土地上如附圖Ｂ所示
    面積０．００五六公頃之磚木造平房，又丙○○於宿舍外之六四五地號土地上增
    建如附圖１所示面積０．００一七公頃及４所示面積０．００４２公頃之木造地
    上物，乙○於宿舍外之六二九地號土地上增建如附圖３所示面積０．００五三公
    頃之木造地上物，戊○○於宿舍外之六五二地號土地上增建如附圖Ｄ所示面積０
    ．００五一公頃之木造地上物，甲○於宿舍外之六五三地號土地上增建如附圖Ａ
    所示面積０．００二八公頃之木造及Ｃ所示面積０．００六九公頃之鐵皮造地上
    物，今丙○○已於七十六年二月退休、戊○○於五十五年十一月退休、甲○於七
    十九年三月退休、乙○於八十一年十二月退休，均仍繼續使用前開房地，未將之
    返還予被上訴人等事實，為上訴人等所不爭執，並有被上訴人所提出之退休員工
    離職證明書在卷可憑，且經原審勘驗現場及囑託嘉義縣大林地政事務所測量屬實
    ，有勘驗筆錄及複丈成果圖附卷可稽，堪信被上訴人此部分之主張為真實。
四、按借用人應於契約所定期限屆滿時，返還借用物；未定期限者，應依借貸之目的
    使用完畢時返還之，民法第四百七十條第一項前段定有明文。復按因任職關係獲
    准配住宿舍，固屬使用借貸之性質，然其既經離職，依借貸之目的，當然應視為
    使用業已完畢，使用借貸關係即告終了而應歸於消滅，貸與人依民法第四百七十
    條第一項前段規定據以請求返還借用物，無待乎另為終止借貸契約之意思表示（
    最高法院四十四年台上字第八０二號判例、八十五年台上字第八一六號判決參照
    ）。查上訴人丙○○、乙○、戊○○、甲○原均係被上訴人公司之員工，因任職
    關係，而分別獲配住宿舍，今丙○○既於七十六年二月退休、戊○○於五十五年
    十一月退休、甲○於七十九年三月退休、乙○於八十一年十二月退休，則彼等因
    任職於被上訴人公司而獲准配住宿舍之使用借貸目的，均應於斯時起認為使用完
    畢，其與被上訴人間關於配住宿舍之使用借貸關係亦應隨之消滅，並無須另為終
    止借貸契約之意思表示，被上訴人各於上訴人退休離職之時起，自得依民法第四
    百七十條第一項前段之規定，請求上訴人等返還前揭因任職關係所配住之宿舍及
    其所坐落之基地。上訴人等就被上訴人基於民法第四百七十條之規定，請求上訴
    人等交還所配住之宿舍（包含基地）部分，雖以「上訴人等均於日據時期即受僱
    日糖興業株式會社，而配住系爭房屋迄今，並非台省光復後，始由被上訴人配住
    ，因台省光復後被上訴人並未另與上訴人等訂立使用借貸契約，與上訴人等間自
    無使用借貸關係」「上訴人等使用系爭宿舍，均由被上訴人於每月發薪時扣繳宿
    舍使用費作為代價，兩造間應就系爭宿舍房地應已成立租賃關係」「依據八十八
    年八月三十一日中央政策委員會研討台糖公司所屬糖廠員工退休宿舍遷讓事宜專
    案協調會議記錄，雙方已達成和解，被上訴人應依上開會議記錄結論停止本件訴
    訟或撤回第一審之訴」云云抗辯，惟使用借貸契約非必以書面訂定為必要，上訴
    人等縱均於日據時期即受僱日糖興業株式會社而配住系爭房屋，然自台灣省光復
    ，隨著政府接收日產，其與日糖興業株式會社之僱傭關係即告終止，此後上訴人
    等再任職於被上訴人公司，而分別繼續獲配住宿舍，即為另一使用借貸契約之開
    始，上訴人謂台省光復後被上訴人並未另與其訂立使用借貸契約，認雙方無使用
    借貸關係，核與事實不符，委無可採，又按公務機關之宿舍使用人扣繳之宿舍使
    用費，乃行政院及台灣省政府所屬單一薪給機關於收回處理宿舍前，為符單一薪
    給制精神，按員工職等所定扣收之金額，以之用於宿舍之全面維護及修理，此可
    參閱行政院單一薪給機關（構）員工配住宿舍扣收使用費要點及台灣省政府七十
    二年八月十二日七二府人四字第七二九五三號函；且宿舍使用費既係按使用之員
    工職等之高低定其金額，而非按使用宿舍面積之大小及價值，衡量其使用之對稱
    之價值所定之金額，自非使用宿舍之對價。故員工使用宿舍，縱扣繳宿舍使用，
    亦難認對之有租賃關係存在（最高法院八十六年度台上字第三三二五號判決參照
    ），是上訴人徒以被上訴人於每月發薪時均扣繳宿舍使用費為由，即認兩造間就
    系爭宿舍房地應已成立租賃關係一節，並不足採。至於上訴人所提八十八年八月
    三十一日中央政策委員會研討台糖公司所屬糖廠員工退休宿舍遷讓事宜專案協調
    會議記錄，其結論僅為與會者之建議，並非私法上之和解契約，此觀之會議全文
    即明，被上訴人雖可根據該會議之結論研究一彈性處理之方案，惟如何處理，畢
    竟為被上訴人之權利，要非他人所得拘束，是被上訴人以該會議記錄指雙方已達
    成和解，被上訴人應依會議結論停止本件訴訟或撤回第一審之訴云云，尚屬無據
    ，亦非可採。至於上訴人戊○○另為時效完成之抗辯部分，按請求權，因十五年
    間不行使而消滅；又消滅時效，自請求權可行使時起算，民法第一百二十五條前
    段及第一百二十八條前段分別定有明文。本件使用借貸終止之借用物返還請求權
    於借貸目的使用完畢之時即可行使，已如前述，其消滅時效自應自斯時起算，而
    上訴人戊○○係於五十五年十一月退休，計至八十八年六月一日被上訴人提起本
    件訴訟時止，已逾十五年時效期間，其為時效完成之抗辯成立，依民法第一百四
    十四條第一項之規定，對於被上訴人本於借用物返還請求權之遷讓並交還所配住
    宿舍房地之請求，自可拒絕給付。是被上訴人本於民法第四百七十條之規定，請
    求上訴人等交還前揭所配住之宿舍（包含基地），除上訴人戊○○部分因時效完
    成之抗辯成立，為無理由，應予駁回外，其餘均為有理由，應予准許。
五、按所有人對於無權占有或侵奪其所有物者，得請求返還之，對於妨害其所有權者
    ，得請求除去之。有妨害其所有權之虞者，得請求防止之，民法第七百六十七條
    定有明文。而使用借貸契約終止後，貸與人除得本於借用物返還請求權，請求返
    還借用物外，倘貸與人為借用物之所有人時，並得本於所有權之作用，依無權占
    有之法律關係，請求返還借用物（最高法院七十八年度台上字第六一０號判決意
    旨參照）。查上訴人所住前揭如附圖所示之磚木造宿舍，及所增建之木造地上物
    、鐵皮造地上物基地暨所使用之空地，即坐落嘉義縣大林鎮○○段六四五、六二
    九、六五二、六五三等地號土地，為被上訴人所有，有被上訴人所提出之各該土
    地登記簿謄本可稽，且為上訴人所不爭，上訴人等未經被上訴人之同意，除原有
    宿舍外，於其上增建前揭如附圖所示之木造地上物、鐵皮造地上物，因乏正當權
    源，自均屬無權占有，被上訴人依民法第七百六十七條規定，請求上訴人等應拆
    除前開地上物後，將基地連同所占有之其餘空地交還予被上訴人，洵屬正當，應
    予准許。至於系爭宿舍之建物部分，依被上訴人所提出之建物登記簿謄本顯示，
    被上訴人所有六四五、六二九、六五二、六五三等地號土地上現登記之建物即一
    一五建號（面積二五七．八五平方公尺）、七二建號（面積一二二．三一平方公
    尺）、一二二建號（面積一七三．二二平方公尺）、一二四建號（面積一七三．
    二二平方公尺）等四棟一層樓建物，與上訴人前揭所配住之宿舍面積分別為四四
    、三九、六八、五六平方公尺者不同，經函詢嘉義縣大林地政事務所，據覆該原
    始登記資料已逾保管期限銷燬，復無該建物平面圖可資比對，無法證明係同一建
    物，此外，被上訴人位於前揭土地上之其他宿舍建物已有部分拆除，有被上訴人
    所提出之宿舍區平面圖在卷可稽，其各筆土地上之宿舍面積總和現已無法精確計
    算是否與登記簿謄上所載之建物面積相符，單憑被上訴人所提出其一方所製作之
    現存建物履歷表、宿舍區平面圖、固定資產清冊等，實無法證明系爭宿舍建物已
    為登記，上訴人指該宿舍建物迄未依法辦理保存登記，依現有資料顯示，尚非不
    可採信。惟上訴人自承彼等於日據時期即受僱日糖興業株式會社，而配住系爭房
    屋迄今，依被上訴人糖廠現存有之建物履歷表、宿舍區平面圖及固定資產清冊記
    載，系爭宿舍除上訴人乙○所居宿舍於五十一年改建外，均建於日據時代之民國
    期間，顯見系爭宿舍原為日產而為政府接收，按政府接收敵偽不動產，係基於國
    家之權力關係而為接收，並非依法律行為而取得不動產所有權，依民法第七百五
    十八條之反面解釋，無須登記已能發生取得所有權之效力，自得本其所有權對抗
    一般人，不能因接收前所有權之取得未經登記，而謂其仍無對抗第三人之效力（
    最高法院四十年台上字第一九一二號判例參照），則前揭建於日據時代之宿舍無
    論係政府接收後交由被上訴人管理，或移轉為被上訴人所有，被上訴人均得行使
    所有權人之權利甚明，而該上訴人乙○所居五十一年改建之宿舍，依被上訴人前
    揭所保有之建物資料、平面圖及管理清冊顯示，亦可認為係被上訴人建築而原始
    取得所有權，上訴人抗辯被上訴人對於宿舍建物部分不得行使所有權人之權利，
    實不足採，則被上訴人本於所有權之作用，依無權占有之法律關係，請求上訴人
    等返還借用物即原所配住之系爭宿舍，於法亦無不合。
六、至於上訴人戊○○抗辯被上訴人之系爭宿舍房屋因未辦保存登記，其所有物返還
    請求權已罹於十五年時效期間而消滅等情部分，按關於不動產所有權之回復請求
    權，依司法院大法官會議五十四年釋字第一○七號解釋之反面解釋，未登記不動
    產所有人之回復請求權，應有民法第一百二十五條規定之適用，被上訴人雖援引
    最高法院八十六年度台上字第三七五七號判決，以本件系爭房屋係接收自日產而
    為國有依法免予登記云云，認無民法第一百二十五條之適用，然按依法免予登記
    之土地係指土地法第二條第一項第三類及第四類之土地，依同法第四十一條規定
    ，應免予編號登記而言，此類依法免於為所有權編號登記之土地，其所有人之回
    復請求權，雖應解為無民法第一百二十五條規定之適用，惟除此以外，應登記而
    未登記之不動產，縱係政府接收之日產，無須登記即取得其所有權之土地，仍應
    認其所有權回復請求權為有民法第一百二十五條規定之適用（最高法院七十五年
    度台上字第二四三六號判決意旨參照）；本件房屋並非得免於建物登記，被上訴
    人所援引之最高法院八十六年度台上字第三七五七號判決意旨，係指依土地法規
    定，得免登記之土地，亦無民法第一百二十五條消滅時效規定之適用者而言，與
    本件被上訴人未辦保存登記之建物情形有間，被上訴人據以主張本件未辦保存登
    記之宿舍，因無須登記，亦無民法第一百二十五條消滅時效規定之適用云云，要
    係誤會。而上訴人戊○○如前所述係於五十五年十一月退休，計至八十八年六月
    一日被上訴人提起本件訴訟時止，確已逾十五年之時效期間，是上訴人戊○○對
    於被上訴人本於民法第七百六十七條規定，請求其應將未登記之建物宿舍部分交
    還，固可拒絕給付；惟被上訴人本於土地所有權之作用，請求上訴人戊○○交還
    宿舍所坐落土地部分，因系爭宿舍所坐落之土地業經登記為被上訴人所有，參之
    司法院大法官會議釋字第一０七號解釋，被上訴人所請求之土地部分並無民法第
    一二五條消滅時效規定之適用，上訴人戊○○就系爭宿舍，如前所述已退休離職
    並無合法占有之權源，而按原係無權占有基地上之建物之人，自亦無權占有該建
    物之基地，基地所有人對建物之回復請求權縱罹於時效而消滅，然占有人亦僅取
    得拒絕交還建物之抗辯權，非謂其對基地之無權占有即變為合法占有，其占有建
    物之時效利益，不能擴及於基地之占有，進而拒絕交還基地（最高法院八十三年
    六月七日八十三年度第七次民事庭會議參照），故被上訴人本於土地所有權之作
    用，起訴請求上訴人戊○○交還土地，為無不可，應予准許。是被上訴人本於民
    法第七百六十七條之規定，請求上訴人等返還前揭原所配住之宿舍部分，除上訴
    人戊○○就自系爭宿舍建物遷出（基地部分除外）交還部分因時效完成之抗辯成
    立，為無理由，應予駁回外，其餘均為有理由，應予准許。
七、綜上所述，被上訴人本於民法第四百七十條第一項使用借貸終止後之借用物返還
    請求權及民法第七百六十七條物上請求權之規定，分別請求上訴人丙○○應自坐
    落六四五地號土地上，如附圖３所示面積０．００四四公頃之磚木造平房遷出，
    並將附圖１所示面積０．００一七公頃、４所示面積０．００四二公頃之木造地
    上物拆除，併將上開基地連同２所示面積０．０００九公頃之空地交還被上訴人
    ；上訴人乙○應自坐落六二九地號土地上，如附圖２所示面積０．００三九公頃
    之磚木造平房遷出，並將附圖３所示面積０．００五三公頃之木造地上物拆除，
    併將上開基地連同１所示面積０．００二七公頃、４所示面積０．００三七公頃
    之空地交還被上訴人；上訴人戊○○應自坐落六五二地號土地上，如附圖Ｂ所示
    面積０．００六八公頃之基地（不包括磚木造平房）遷出，並將附圖Ｄ所示面積
    ０．００五一公頃之木造地上物拆除，併將上開基地連同Ａ所示面積０．００五
    一公頃、Ｃ所示面積０．００三三公頃之空地交還被上訴人；上訴人甲○應自坐
    落六五三地號土地上，如附圖Ｂ所示面積０．００五六公頃之磚木造平房遷出，
    並將附圖Ａ所示面積０．００二八公頃之木造、Ｃ所示面積０．００六九公頃鐵
    皮造地上物拆除，併將上開基地交還被上訴人，均為正當，應予准許。其餘即被
    上訴人基於民法第四百七十條第一項使用借貸終止後之借用物返還請求權及民法
    第七百六十七條物上請求權之規定，請求上訴人戊○○應自坐落嘉義縣大林鎮○
    ○段六五二地號土地上，如附圖所示Ｂ部分面積０．００六八公頃之磚木造平房
    遷出（基地部分除外）部分，為無理由，應予駁回。又上訴人等現均居住上開處
    所，且已老邁，欲尋找合適之住處，非短期所可履行，然其無權占有系爭宿舍多
    年，其受請求遷讓宿舍迄今亦近一年，事先可能履行之期間已非短暫，本院斟酌
    兩造情況，爰依民事訴訟法第三百九十六條之規定，就被上訴人勝訴部分定履行
    之期間為六月。原審就上開應准許部分，為被上訴人勝訴之判決，並依兩造陳明
    酌定相當之擔保金額而為准、免假執行之宣告，及定適當之履行期間，於法並無
    違誤，上訴意旨就此部分指摘原判決不當，求予廢棄改判，為無理由，應予駁回
    其上訴。至上開不應准許部分，原審遽為上訴人戊○○敗訴之判決，自有未洽，
    上訴人戊○○上訴意旨就此指摘求為廢棄改判，為有理由，應由本院將該部分連
    同假執行及履行期間之宣告予以廢棄，改判如主文第二項所示。
八、兩造其餘攻擊防禦方法及所提出之各項證據資料，經審酌後，因與本件判決之基
    礎無涉，且不影響判決之最後結果，故未予一一論述，僅末此敘明。
九、據上論結，本件上訴人戊○○之上訴為一部有理由，一部無理由，其餘上訴人之
    上訴為無理由，合依民事訴訟法第四百五十條、第四百四十九條第一項、第七十
    九條但書、第八十五條第一項但書，判決如主文。
中      華      民      國    八十九    年      八      月    二十九    日
                                臺灣高等法院臺南分院民事第二庭
~B1審判長法官
~B2      法官
~B3      法官
右為正本係照原本作成。
如對本判決上訴，須於判決送達後二十日內向本院提出上訴狀；未表明上訴理由者，
應於上訴後二十日內向本院提出理由書。
中      華      民      國    八十九    年      八      月    二十九    日
~B法院書記官  謝淑玉


司法院資訊處製作；財團法人民間司法改革基金會備份。
